【裁判字號】    97,消債更,1968
【裁判日期】    980612
【裁判案由】    更生事件
【裁判全文】
臺灣板橋地方法院民事裁定          97年度消債更字第1968號
聲  請  人  甲○○原名：廖家.
上列當事人因消費者債務清理事件，聲請更生，本院裁定如下：
    主  文
聲請駁回。
聲請費用由聲請人負擔。
    理  由
一、按債務人與金融機構協商成立者，不得聲請更生或清算，但
    因不可歸責於己之事由，致履行顯有重大困難者，不在此限
    ；本條例施行前，債務人依金融主管機關協調成立之中華民
    國銀行公會會員，辦理消費金融案件無擔保債務協商機制與
    金融機構成立之協商，準用前項之規定，消費者債務清理條
    例第151 條第5 項、第6 項分別定有明文。依其立法理由可
    知，債務清償方案成立後，固由債務人按其條件履行，惟需
    於其後發生情事變更，在清償期間收入或收益不如預期，致
    該方案履行困難甚或履行不能，因不可歸責於己，始能聲請
    更生或清算。此項規定旨在避免債務人任意毀諾已成立之協
    商，濫用更生或清算之裁判上債務清理程序，蓋以債務清償
    方案係經當事人行使程序選擇權所為之債務清理契約，債務
    人應受該成立之協議所拘束。又聲請更生或清算不合程式或
    不備其他要件者，法院應以裁定駁回之，但其情形可以補正
    者，法院應定期間先命補正，復為同條例第8 條所明定。
二、本件聲請人聲請更生意旨略以：其積欠金融機構債務共新臺
    幣（下同）2,658,736 元，聲請人先前父親經商時因換票被
    倒債，導致欠下大筆債務，聲請人幫忙償還父親債務，以致
    陷入財務困境，曾於消費者債務清理條例施行前，民國95年
    8 月間，參加中華民國銀行公會會員辦理消費金融案件無擔
    保債務協商機制，與最大債權金融機構安泰商業銀行股份有
    限公司（下稱安泰商銀）成立協商，雙方約定每月繳納18,9
    36元至清償完畢為止，惟聲請人係屬家中長子，雖在法律及
    稅法上，子女需共同扶養父母親，因聲請人之妹每月除必要
    生活支出外，還需償還助學貸款，並無多餘的錢可扶養父母
    ，聲請人和弟弟一起分擔父母扶養費用和房貸，而聲請人目
    前每月家庭必要支出為24,861元，再加上原來協商金額約18
    ,936 元 共計43,797元，聲請人當時難以約每月37,000元薪
    資過生活兼顧償還債務，是原債務協商金額聲請人實無法負
    荷，是聲請人只好靠加班和獎金來增加收入，同時外接廣告
    設計案子兼差，每月平均會再多約7 千元收入，然因民生物
    價普遍飛漲，且因大環境經濟景氣變化，導致公司行號紛紛
    倒閉或縮減預算，外包廣告設計案子減少甚至沒有，再加上
    聲請人患有慢性肝炎，不適於過於勞累，加班次數也減少，
    原本每月約7 千元之額外收入，現幾近於零，使協商條件已
    大大超過債務人所能負擔，債務人努力苦撐24期後（95年 9
    月繳至97年9 月），終無以為繼，又其無擔保或無優先權之
    債務總額未逾1,200 萬元，復未經法院裁定開始清算程序或
    宣告破產，爰依法聲請更生等語。
三、查本件聲請人於消費者債務清理條例施行前，曾依照中華民
    國銀行公會會員辦理消費金融案件無擔保債務協商機制，與
    最大債權金融機構安泰商銀成立協商，雙方約定自95年9 月
    起，分240 期，利率5.25% ，每月繳納18,936元至清償完畢
    為止，且聲請人於97年10毀諾等事實，有聲請人提出之95年
    銀行協商協議書影本，且與本院依職權函查永豐商業銀行股
    份有限公司之結果相符，有97年12月8 日永豐商銀陳報狀在
    卷可稽（見本院卷第48頁、第113 頁）。是聲請人向本院聲
    請更生，自須審究其「協商成立後」是否有「不可歸責於己
    之事由致履行顯有重大困難」之情事，方為適法。惟查：
  (一)聲請人主張其每月收入27,630元，扣除每月協商金額18,936
    元後，不足以負擔聲請人、聲請人之父母共3 人之最低生活
    必要費用支出，是靠加班和兼差廣告設計收入每月增加約7,
    000 元收入以支應不足之金額，惟因大環境經濟景氣之變化
    ，兼差廣告收入已減少甚至沒有，且因患慢性肝炎，不適於
    過於勞累，加班次數也減少，是每月7,000 元額外收入幾近
    於零，致因此有不可歸責於己之事由致履行顯有重大困難而
    毀諾等語，固據其提出戶籍謄本、聲請人之財政部臺北市國
    稅局95、96年度綜合所得稅各類所得資料清單及財產歸屬資
    料清單、97年2 月至97年9 月薪資明細表等為憑，然此僅得
    證明聲請人之收入狀況及有應受其扶養之人，尚無從證明其
    協商成立後有何不可歸責於己之事由致履行顯有重大困難之
    情形。經本院於97年11月18日裁定命聲請人補正「曾與金融
    機構協商成立，應提出：因不可歸責於己之事由，致履行顯
    有重大困難之證明文件」、「收入數額：聲請前1 年迄今之
    每月薪資明細表（含本俸、佣金、獎金、津貼）及薪資入帳
    存摺內頁、年金、保險給付、租金收入、退休金或退休計畫
    收支款、政府補助金、分居或離婚贍養費或其他收入款項在
    內之所有收入款項。」、「聲請人於各金融機構之全部存摺
    及證券存摺（集保存摺）完整影本（須附含各銀行名稱及帳
    號、完整內頁資料並補登存摺至本裁定送達日之後）」、「
    陳報有無雙務契約尚未履行完畢（含保險契約）」。且該裁
    定已於97年11月28日為聲請人所收受，有本院上開裁定及送
    達證書各1 件在卷可稽。聲請人雖嗣具狀補正，然綜觀其補
    正之內容，僅補正薪資存摺影本、兼職收入切結書、薪資明
    細表，惟就其有何「不可歸責於己之事由致履行顯有重大困
    難之證明文件」，並未予補正，且迄今猶未為之，是其本件
    聲請於法未合，不應准許。
  (二)次查，聲請人97年1 月至毀諾前97年9 月任職於台北縣私立
    正大文理短期補習班每月收入平均收入為37,783元【計算式
    ：（36,527＋36,527＋36,887＋36,527＋36,527＋36,527＋
    45 ,307 ＋40,687＋34,527）÷9=37,783（元以下四捨五入
    ）】，此有聲請人之被保險人勞工保險投保資料表、薪資存
    摺影本及薪資明細表在卷可稽（見本院卷第4 至第5 頁、第
    23 3至第234 頁、第253 至第256 頁），加計其每月兼職收
    入至少2,500 元【（計算式：5,000 ×4 ÷8=2,500） ，見
    本院卷第257 頁，聲請人之兼職收入切結書】，是聲請人每
    月收入應至少有40,283元（計算式：37,783＋2,500=40,283
    ），聲請人雖陳稱每月須支出其父廖耘緯扶養費用2,530 元
    ，惟按民法第1117條第1 、2 項規定：「受扶養權利者，以
    不能維持生活而無謀生能力者為限」、「前項無謀生能力之
    限制，於直系血親尊親屬，不適用之」，是聲請人之父母為
    聲請人之直系血親尊親屬，其受扶養之權利，雖不以無謀生
    能力為限，但仍應受不能維持生活之限制。而聲請人之父親
    名下有公告現值863,850 元之土地1 筆及價值80萬元之投資
    1 筆，且仍有工作薪資收入（見本院卷第272 頁、第275 頁
    ，聲請人之父親財政部臺灣省北區國稅局96年度綜合所得稅
    各類所得資料清單及財產歸屬資料清單），是聲請人之父親
    無受聲請人扶養之必要。另聲請人之母親，除聲請人外，尚
    有其餘2 名扶養義務人（見本院卷第22至第23頁），據此，
    聲請人之母親乙○○即依聲請人所主張每月支出扶養費用3
    千元（見本院卷第226 頁，聲請之財產及收入狀況說明書）
    ，另聲請人陳稱每月替母親清償房貸費用7 千元，然查該房
    地為其母親所有，且房屋貸款契約之借款人及連帶保證人分
    別為聲請人之母親與父親（見本院卷第223 至第224 頁、第
    411 至第428 頁，聲請人母親之土地及建物登記謄本、玉山
    商業銀行股份有限公司98年1 月12日民事陳報狀及所檢附之
    抵押權設定契約書），是聲請人並非借款人，亦非連帶保證
    人，並無義務每月代其母親清償房屋貸款7 千元，自應予剔
    除。而以行政院主計處公佈之97年度臺灣省每人每月最低生
    活費用為9,829 元為計算標準（該最低生活費用即包括食、
    衣、住、行等費用在內），聲請人陳報之生活必要費用超過
    上開金額者亦應予剔除，則以聲請人每月收入40,283 元 扣
    除每月協商還款金額18,936元後，猶有21,347元，再扣除其
    每月扶養母親費用3 千元及其每月生活必要費用9,829 元後
    ，仍猶有8,518 元，退萬步言，縱再扣除其代母親繳納之房
    貸費用每月7 千元，仍猶有餘額，是其並無不能清償之情事
    。
四、綜上所述，本件聲請人聲請更生，無不能清償之情事，且其
    並未提出有何不可歸責於己之事由之證明文件，是其本件更
    生之聲請於法未合，應予駁回。
五、另聲請人如尚認原協商條件超過其負擔能力，自仍尚得依照
    中華民國銀行公會通知各會員銀行之個別協商一致性方案，
    與債權銀行再次協商調整變更協商內容，以解決聲請人對於
    金融機構所負之債務問題。
六、至於聲請人所預納之郵務送達費4,760 元，則待全案確定後
    ，如有餘額，再行退還，附此敘明。
中    華    民    國    98    年    6     月    12    日
                  民事第一庭  法      官  陳翠琪
上為正本係照原本作成
如不服本裁定，應於裁定送達後10日內，以書狀向本院提出抗告
，並繳納抗告費新臺幣1千元
中    華    民    國    98    年    6     月    15    日
                              書  記  官  簡曉君


司法院資訊處製作；財團法人民間司法改革基金會備份。
